臺灣高等法院刑事判決
109年度上易字第2248號
上  訴  人  臺灣臺北地方檢察署檢察官
被      告  高偉倫


上列上訴人因被告違反毒品危害防制條例案件，不服臺灣臺北地
方法院109年度易字第896號，中華民國109年10月13日第一審判
決（聲請簡易判決處刑案號：臺灣臺北地方檢察署109年度毒偵
字第2527號），提起上訴，本院判決如下：
    主  文
上訴駁回。
    理  由
一、本案經本院審理結果，認第一審判決以檢察官就本件聲請簡
    易判決處刑，有起訴之程序違背規定之情事，對被告高偉倫
    為公訴不受理之諭知，核無不當，應予維持，並引用第一審
    判決書記載之理由（如附件）。
二、檢察官上訴意旨略以：被告於民國99年間因施用毒品罪，而
    依法執行觀察、勒戒並接續執行強制戒治，於100年12月9日
    強制戒治執行完畢出所，經臺灣臺北地方檢察署檢察官以10
    1年度戒毒偵字第4號為不起訴處分確定後，嗣因同年即再犯
    施用毒品罪，由本署檢察官命其遵守戒癮治療之條件而給予
    緩起訴處分，被告又於102、105、106年再犯施用毒品罪而
    被起訴、判刑及執行，有前科表可佐，被告於觀察、勒戒及
    強制戒治後3年內再犯施用毒品罪一事，已堪認定。109年1
    月15日公布、自109年7月15日施行新修正毒品危害防制條例
    （下稱毒品條例）第20條之立法理由第二點為：「本條例認
    施用毒品者具『病患性犯人』之特質，並參諸世界各國之醫療
    經驗及醫學界之共識，咸認施用毒品成癮者，其心癮甚難戒
    除，如觀察、勒戒或強制戒治執行完畢釋放後，三年後始再
    有施用第一級、第二級毒品之行為者，足見其有戒除毒癮之
    可能，宜再採以觀察、勒戒方式戒除其身癮及以強制戒治方
    式戒除其心癮之措施，為能放寬觀察、勒戒或強制戒治制度
    之適用時機，以協助施用者戒除毒癮，爰修正第三項，並刪
    除末句中『本條』二字。」而從第20條第3項前後條文全文僅
    有將「5」修改成「3」並未修改其他任何文字以觀，足認本
    次修法仍肯認舊法立法理由針對執行觀察、勒戒及起訴之標
    準為「初犯」與「5年後再犯」及「5年內再犯」之標準，否
    則新法立法理由自應表明揚棄前述分類標準之意旨，亦即新
    法所放寬者為不用熬過5年都沒有另犯施用毒品罪（舊法所
    謂之「5年後再犯」），才有再次以觀察、勒戒方式戒除身
    癮、以強制戒治戒除心癮之機會，修法成只要熬過3年都沒
    有另犯施用毒品罪（新法所謂之「3年後再犯」）就擁有再
    次以觀察、勒戒方式戒除身癮、以強制戒治戒除心癮之機會
    。再者，立法理由所稱之「放寬」觀察、勒戒或強制戒治制
    度之適用時機，並非「濫用」觀察、勒戒或強制戒治制度之
    適用時機，蓋觀察、勒戒或強制戒治等保安處分制度目的係
    以協助戒除毒癮為本旨，否則施用毒品者實乃「病患」，大
    可每一次被查獲施用毒品行為，均給予觀察、勒戒以戒除其
    身癮、給予強制戒治以戒除心癮之機會，何以捨此不為？實
    因給予施用毒品者此者戒除身癮、心癮之保安處分，究竟並
    非醫療行為，而應考量再犯可能性或戒除毒癮之可能性，故
    新法立法理由亦以「醫療經驗及醫學界之共識，咸認施用毒
    品成癮者，其心癮甚難戒除」、「觀察、勒戒或強制戒治執
    行完畢釋放後，三年後始再有施用第一級、第二級毒品之行
    為者，足見其有戒除毒癮之可能，宜再採以觀察、勒戒方式
    戒除其身癮及以強制戒治方式戒除其心癮之措施」揭櫫此一
    意旨，至最高法院109年度台上字第3098號判決所稱「若犯
    同條例第10條之罪，距最近1次犯該罪經觀察、勒戒或強制
    戒治執行完畢釋放後，已逾3年，即應令觀察、勒戒，『不因
    其間是否因另犯該罪，經起訴、判刑或執行而受影響』」云
    云，實已違反前述新法立法理由之意旨，且有逾越法律解釋
    之違背法令事由，自不得據為本件被告在3年內再犯施用毒
    品罪、難認有戒除毒癮可能性之情形下，貿然採取觀察、勒
    戒之保安處分之理由。綜上所述，原判決認事用法尚嫌未洽
    ，爰提起上訴，請將原判決撤銷，更為適當合法之判決等語
    。
三、按起訴之程序違背規定者，法院應諭知不受理之判決；又對
    於原審諭知不受理之判決上訴時，第二審法院認其為無理由
    而駁回上訴，得不經言詞辯論為之，刑事訴訟法第303條第1
    款、第372條分別定有明文。　　
四、本院查：
　㈠本次修正之毒品條例第20條第3項及第23條第2項，雖僅將原
    條文之再犯期間由「5年」改為「3年」，惟鑑於將施用毒品
    者監禁於監獄內，僅能短期間防止其接觸毒品，因慣用毒品
    產生之「心癮」根本無法根除，並慮及毒品條例施行多年累
    積之戒毒經驗及實效，暨逐步擴充之醫療、戒癮機構、專業
    人力、社區支援系統等資源，尤以本次毒品條例第24條修正
    ，擴大檢察官對施用毒品者附條件緩起訴處分之範圍，使其
    能視個案具體情形給予適當多元社區處遇。本次修正後對於
    施用毒品者之思維，自應與時俱進，擺脫以往側重於「犯人
    」身分之處罰，著重其為「病患」之特質，並以「治療」疾
    病為出發點，重新評價前揭所謂「3年後再犯」之意義。又
    毒品戒除不易，須經長期且持續之治療，施用毒品者既被視
    為「病患性犯人」，最佳處遇方式即為治療。對於施用毒品
    者之治療方式，有機構外之處遇（如自行赴醫院戒癮、附命
    完成戒癮治療緩起訴處分等），或機構內之觀察、勒戒或強
    制戒治；至對施用毒品者科以刑罰，無非在運用刑罰之一般
    預防功能以嚇阻毒品之施用。監獄為執行場所而非戒癮專責
    機構，針對施用毒品者及其再犯之特性，法務部於106年12
    月5日頒訂之「科學實證之毒品犯處遇模式計畫」，目的即
    是積極引進地區醫療體系之協助，提供毒癮戒治，落實社區
    追蹤輔導及治療之銜接，俾修復創傷、預防再犯。惟刑罰因
    涉及人身自由之基本權，故於施用毒品初犯時皆以傳統之機
    構外或機構內處遇方式治療，如再施用毒品時，始科以刑事
    責任。而當刑罰處遇仍不能有效幫助施用毒品者改善惡習時
    ，即表示無法以此方式發揮治療效果，若繼續施以刑罰只具
    懲罰功能，不僅無法戒除毒癮，更漸趨與社區隔離，有礙其
    復歸社會。基於憲法應保障人民之生存權，及根據每個國民
    生存照顧需要提供基本給付之理念，為協助施用毒品者戒除
    毒癮復歸社會，對於經監獄監禁處遇後仍再犯之施用毒品者
    ，更應恢復以機構內、外之治療協助其戒除毒癮。此即本次
    修正毒品條例第20條第3項關於施用毒品者所謂「3年後再犯
    」係何所指之立法真諦。除檢察官優先適用第24條命附條件
    緩起訴處分處遇（不論幾犯，亦無年限）外，對於施用毒品
    初犯者，即應適用第20條第1項、第2項為機構內之觀察、勒
    戒或強制戒治；若於上開機構內處遇執行完畢釋放後，於「
    3年內再犯」者，依第23條第2項規定，應依法追訴；倘於「
    3年後再犯」自應再回歸到傳統醫療體系機構內重為觀察、
    勒戒或強制戒治之治療。是對於戒除毒癮不易者，唯有以機
    構內、外處遇及刑事制裁等方式交替運用，以期能控制或改
    善其至完全戒除毒癮。綜上，對於毒品條例第20條第3項及
    第23條第2項所謂「3年後（內）再犯」，應跳脫以往窠臼，
    以「3年」為期，建立「定期治療」之模式。其規定中所謂
    「3年後再犯」，只要本次再犯（不論修正施行前、後）距
    最近1次觀察、勒戒或強制戒治執行完畢釋放，已逾3年者，
    即該當之，不因其間有無犯第10條之罪經起訴、判刑或執行
    而受影響（最高法院刑事大法庭109年度台上大字第3826號
    裁定意旨參照）。
　㈡經查，公訴意旨認本件被告施用第二級毒品甲基安非他命之
    時間為「109年5月16日23時20分為警採尿時起回溯96小時內
    之某時許」，復觀諸卷附本院被告前案紀錄表，可知其前因
    施用毒品案件，經送觀察、勒戒並令入戒治處所施以強制戒
    治後，於100年12月9日執行完畢釋放出所，而本件被告施用
    第二級毒品之時間往前回溯3年內，其未有接受觀察、勒戒
    及強制戒治之處遇，則依前揭說明，檢察官本應依修正後之
    毒品條例相關規定處理，而非逕予起訴或聲請簡易判決處刑
    。詎檢察官就本件聲請簡易判決處刑，自有起訴之程序違背
    規定之情事，原審法院爰認不得以簡易判決處刑，改用通常
    程序審理，並依刑事訴訟法第303條第1款、第307條之規定
    諭知公訴不受理之判決，且不經言詞辯論為之，於法核無不
    合。檢察官提起本件上訴，指摘原判決諭知公訴不受理有違
    誤，為無理由，應予駁回，並不經言詞辯論為之。
據上論斷，應依刑事訴訟法第368條、第372條、第373條，判決
如主文。
中　　華　　民　　國　　109 　年　　11　　月　　30　　日
                  刑事第四庭    審判長法　官  陳筱珮
                                      法　官  陳玉雲
                                      法　官  吳元曜
以上正本證明與原本無異。
不得上訴。
                                      書記官  黃亮潔
中　　華　　民　　國　　109 　年　　11　　月　　30　　日
　　　　　　　　　　　　　　　　　　　　　　　　　　
附件：臺灣臺北地方法院109年度易字第896號刑事判決
　　　
臺灣臺北地方法院刑事判決
109年度易字第896號
公　訴　人　臺灣臺北地方檢察署檢察官
被　　　告　高偉倫　男　民國00年00月00日生
　　　　　　　　　　身分證統一編號：Z000000000號
　　　　　　　　　　住○○市○○區○○街000號4樓
上列被告因違反毒品危害防制條例案件，經檢察官聲請以簡易判
決處刑（109年度毒偵字第2527號），本院受理後（109年度簡字
第2539號），認不宜逕以簡易判決處刑，改依通常程序審理，判
決如下：
    主  文
本件公訴不受理。 
    理  由
一、聲請簡易判決處刑意旨略以：被告高偉倫基於施用第二級毒
    品之犯意，於民國109年5月16日23時20分為警採尿回溯96小
    時內之某時，在不詳地點，以不詳方式施用第二級毒品甲基
    安非他命1次。嗣於同日21時10分許，騎乘車牌號碼000-000
    0號普通重型機車飄忽不定而經警攔停盤查，經被告自行從
    左側褲子口袋取出吸管1支交給員警而查獲，且經採集尿液
    送驗，呈安非他命、甲基安非他命陽性反應，始悉上情。因
    認被告涉犯毒品危害防制條例第10條第2項之施用第二級毒
    品罪嫌等語。
二、本案應適用法律之說明：
(一)按起訴之程序違背規定者，應諭知不受理之判決，並得不經
    言詞辯論為之，刑事訴訟法第303條第1款、第307條定有明
    文。又檢察官就簡易判決處刑之聲請，與起訴有同一之效力
    ，法院於審理後認應為不受理之諭知者，應適用通常程序審
    判之，刑事訴訟法第451條第3項、第451條之1第4項第3款、
    第452條亦有明文。
(二)再按新修正毒品危害防制條例業於109年1月15日公布，自10
    9年7月15日施行，其中第20條、第23條將施用毒品之刑事處
    遇程序「5年後再犯」、「5年內再犯」之追訴要件，均修正
    為「3年後再犯」、「3年內再犯」。修法理由認施用毒品者
    具「病患性犯人」之特質，並參諸世界各國之醫療經驗及醫
    學界之共識，咸認施用毒品成癮者，其心癮甚難戒除，如觀
    察、勒戒或強制戒治執行完畢釋放後，3年後始再有施用第
    一級、第二級毒品之行為者，足見其有戒除毒癮之可能，宜
    再採以觀察、勒戒方式戒除其身癮及以強制戒治方式戒除其
    心癮之措施，為能放寬觀察、勒戒或強制戒治制度之適用時
    機，以協助施用者戒除毒癮而予以修正。故倘若被告前曾經
    觀察、勒戒及強制戒治後3年內再犯，符合立法意旨再犯率
    甚高之標準，其嗣後再犯施用毒品犯行，自應追訴處罰；反
    之，若屬3年後再犯，則應依新法第20條第1項之規定裁定送
    觀察、勒戒。又若犯同條例第10條之罪，距最近1次犯該罪
    經觀察、勒戒或強制戒治執行完畢釋放後，已逾3年，即應
    令觀察、勒戒，不因其間是否因另犯該罪，經起訴、判刑或
    執行而受影響，俾落實此次寬厚刑事政策之變革（最高法院
    109年度台上字第3098號判決參照）。
(三)另依毒品危害防制條例第35條之1第1款規定：偵查中之案件
    ，由檢察官依修正後規定處理。而所謂偵查中，參諸刑事訴
    訟法第108條第3項規定，於起訴案件，係至卷宗及證物送交
    法院繫屬前（最高法院106年度台上字第402號判決參照）。
    查本案於109年9月30日繫屬本院，此有臺灣臺北地方檢察署
    109年9月30日北檢欽闕109毒偵2527字第1099082145號函上
    之本院收文戳在卷可憑（見簡字卷第7頁），則本案於109年
    9月30日前仍屬檢察官偵查中之案件，揆諸前開說明，自應
    適用新修正毒品危害防制條例之規定，先予敘明。
三、經查：
(一)本案被告高偉倫於99年間因施用毒品案件，經本院以99年度
    毒聲字第637號裁定送勒戒處所執行觀察、勒戒，認有繼續
    施用毒品之傾向，再經本院以100年度毒聲字第230號裁定令
    入戒治處所施以強制戒治，於100年12月9日因停止處分執行
    出監，經臺灣臺北地方檢察署檢察官以101年度戒毒偵字第4
    號為不起訴處分確定等情，有臺灣高等法院被告前案紀錄表
    在卷可參(見簡字卷第16、18頁)。
(二)上開事實業據被告於偵查中坦承不諱(見簡字卷第36頁背面)
    ，並有新北市政府警察局受採集尿液檢體人姓名及簡體編號
    對照表（尿液檢體編號C0000000）及台灣檢驗科技股份有限
    公司出具之濫用藥物檢驗報告在卷可稽（見毒偵字第3480號
    卷第22、40頁），該情堪以認定。
(三)然被告在本次施用毒品犯行前，有上揭最近1次因犯施用毒
    品罪經停止強制戒治執行釋放之情形，而被告本次再犯係於
    該次強制戒治釋放後已相距3年以上，揆諸上開說明，檢察
    官本應依毒品危害防制條例第35條之1第1款之規定處理，向
    本院聲請觀察、勒戒，卻誤為聲請簡易判決處刑，其聲請程
    式自違背規定，本院爰改依通常程序而不經言詞辯論，逕為
    諭知不受理之判決。
(四)至聲請簡易判決處刑書所載扣案含第二級毒品甲基安非他命
    成分之殘渣吸管1支，為被告所有供施用毒品所用之物，應
    由檢察官另依法聲請單獨沒收，附此敘明。
據上論斷，應依刑事訴訟法第303條第1款、第307條，判決如主
文。
中　　華　　民　　國　　109 　年　　10　　月　　13　　日
　　　　　　　　　刑事第十二庭  審判長法　官　林尚諭
　　　　　　　　　
　　　　　　　　　　　　　　　　　　　法　官  王令冠
　　　　　　　　　　　　　　　　　　　
　　　　　　　　　　　　　　　　　　　法　官  黃子溎
以上正本證明與原本無異。
如不服本判決應於收受送達後20日內向本院提出上訴書狀，並應
敘述具體理由；其未敘述上訴理由者，應於上訴期間屆滿後20日
內向本院補提理由書（均須按他造當事人之人數附繕本）「切勿
逕送上級法院」。  
                                      書記官  鄭如意 
中　　華　　民　　國　　109 　年　　10　　月　　13　　日